【裁判字號】    97,上易,425
【裁判日期】    980415
【裁判案由】    拆屋還地
【裁判全文】
臺灣高等法院臺中分院民事判決       97年度上易字第425號
上  訴  人  乙○○
訴訟代理人  黃嘉明  律師
被  上訴人  己○○
訴訟代理人  簡承佑  律師
            張育誠  律師
上列當事人間請求拆屋還地事件，上訴人對於中華民國97年9月
30日臺灣彰化地方法院97年度訴字第623號第一審判決提起上訴
，本院於98年4月1日言詞辯論終結，判決如下：
    主      文
上訴駁回。
原判決主文第一項「坐落彰化縣和美鎮○○段第1263-1號土地上
編號3所示面積八十六平方公尺鐵架造」之記載，應更正為「坐
落彰化縣和美鎮○○段第1263-1號土地上編號3所示面積三十一
平方公尺鐵架造」。
第二審訴訟費用由上訴人負擔。
    事實及理由
一、被上訴人（即原告）方面：
  (一)、答辯之聲明：
    1.上訴駁回。
    2.第二審訴訟費用由上訴人負擔。
  (二)、陳述：
    1.緣坐落彰化縣和美鎮○○段1262號地目田面積233平方公
      尺、1263之1地目田面積5873平方公、1267地號地目田面
      積48平方公等3筆土地（下稱系爭土地）上，位置如彰化
      縣和美地政事務所複丈日期民國（下同）96年9月6日土地
      複丈成果圖（下稱原判決附圖即本件附圖，係原審另案96
      年度訴字第708號拆屋還地事件之複丈成果圖）、面積如
      附表所示之鐵架造未辦理保存登記之建物數棟（下稱系爭
      建物），原由訴外人戊○○建造，後於民國（下同）90年
      6月21日以抵債方式移轉事實上處分權與原審同案被告甲
      ○○。嗣系爭土地及坐落其上門牌號碼彰化縣和美鎮○○
      路251號建物（原所有權人為戊○○之胞姐丁○○）經原
      審於92年11月間強制執行，由訴外人丙○○標得，丙○○
      復將系爭土地及其上建物於93年3月26日設定抵押與上訴
      人乙○○，而上訴人嗣又與訴外人施琦樽簽訂讓與抵押債
      權買賣契約，買賣契約標的包含系爭建物，後上訴人與施
      琦樽因買賣契約糾紛涉訟，經原審另案96年訴字第335號
      解除契約事件中主張解除與施琦樽間之抵押債權買賣契約
      ，經原審判決施琦樽應將系爭地上物交還上訴人，故上訴
      人就系爭建物於93年3月間亦有事實上處分權。又系爭土
      地及坐落其上門牌號碼彰化縣和美鎮○○路251號建物（
      即879號建物，不含未保存登記之系爭建物）經原審93年
      度執字第21577號執行事件於94年9月15日下午3時第一次
      拍賣，由被上訴人己○○分別以新臺幣（下同2,500,000
      元、2,411,700元，即總價4,911,700元得標，並於94年9
      月21日核發不動產權利移轉證書，業由被上訴人向該管地
      政機關，於94年10月28日辦理所有權登記完竣。
    2.查系爭建物非甲○○或上訴人原始出資興建，而係由戊○
      ○向其胞姐丁○○借貸土地建築，此部分事實為甲○○在
      原審另案96年度訴字第708號拆屋還地事件中自承在卷。
      本件借貸土地關係僅存於戊○○與丁○○間，基於債之相
      對性，對嗣後取得系爭土地所有權之被上訴人並無拘束力
      ，故系爭建物占用被上訴人所有之系爭土地係屬無權占有
      ，況系爭建物均是農地超限利用之違章建築，並有一部分
      係竊佔水利地，依法應予拆除。綜上所述，上訴人等所有
      之系爭地上物，無權占用被上訴人所有之系爭土地，爰依
      民法第767條之規定，請求上訴人應將坐落系爭土地上之
      系爭建物拆除，並將系爭土地返還與被上訴人等語。
    3.爰聲明：「(1)上訴人、甲○○應將坐落彰化縣和美鎮○○
      段1262、1263-1、1267地號土地上，占用如附表所示面積
      之鋼架造及鋼筋混凝土造等建物拆除後，將系爭土地返還
      被上訴人。(2)訴訟費用由上訴人負擔。」，原審判令上訴
      人將系爭土地之建物拆除，並將系爭土地返還被上訴人，
      而為被上訴人勝訴之判決，並無違誤（被上訴人請求原審
      同案被告甲○○拆屋還地敗訴部分，被上訴人未聲明不服
      ，已告確定，此部分非本院審酌範圍），上訴人之上訴並
      無理由，於本院答辯聲明如上所示。
    4.於本院補充陳稱：
      (1)本件上訴人於鈞院第二審上訴中始行提出被上訴人行使
        物上請求權有違「誠信原則」、「權利濫用」情事及系
        爭地上物有民法第876條第1項「法定地上權」規定適用
        等之新攻擊防禦方法之主張，應依民事訴訟法第447條
        第3項規定駁回之。
        按民事訴訟法第447條規定：「當事人不得提出新攻
          擊或防禦方法。但有下列情形之一者，不在此限：一
          、因第一審法院違背法令致未能提出者。二、事實發
          生於第一審法院言詞辯論終結後者。三、對於在第一
          審已提出之攻擊或防禦方法為補充者。四、事實於法
          院已顯著或為其職務上所已知或應依職權調查證據者
          。五、其他非可歸責於當事人之事由，致未能於第一
          審提出者。六、如不許其提出顯失公平者。前項但書
          各款事由，當事人應釋明之。違反前二項之規定者，
          第二審法院應駁回之」。本條規定用意係對於當事人
          未盡適時提出攻擊防禦方法之協力義務，課以失權效
          果之目的，乃為充實第一審之事實審理功能，以期建
          立金字塔型訴訟制度，及合理分配司法資源，以維護
          當事人之程序利益。
        經查，本件上訴人於鈞院第二審程序上訴中始再主張
          被上訴人行使物上請求權有違「誠信原則」、「權利
          濫用」情事及系爭地上物有民法第876條第1項「法定
          地上權」規定適用等，有別於上訴人於一審時之主張
          ，係屬新提出之攻擊、防禦方法。雖上訴人辯稱依民
          事訴訟法第447條第1項第3款：對於第一審已提出之
          攻擊或防禦方法為補充者；第5款：其他非可歸責於
          當事人之事由，致未能於第一審提出者；第6款：如
          不許其提出顯失公平者，得提出新攻擊防禦方法。上
          訴人因法律知識淺薄，無法於第一審提出可適用之法
          律，故於第二審提出補充，且如不許提出顯失公平，
          故被上訴人主張上訴人不得在第二審提出新理由，殊
          非可採云云。惟查：
          (甲)民事訴訟法第447條第1項第3款立法理由係以當事
            人以在第一審已經主張之爭點，即其攻擊或防禦方
            法（包含事實、法律及證據上之爭點)，因第一審
            法院就該事實、法律及證據上評價錯誤為理由，提
            起上訴，其上訴理由，仍在第一審審理之範圍內，
            應允許當事人就該上訴理由，再行提出補強之攻擊
            或防禦方法，或就之提出其他抗辯事由，以推翻第
            一審法院就該事實上、法律上及證據上之評價。茲
            查，上訴人於原審係抗辯系爭建物依民法第425條
            之1之規定對被上訴人所有之系爭土地有使用權云
            云，而為原審判決所不採，上訴人不服提起本件上
            訴，故可知第一審法院係以系爭建物對被上訴人所
            有之系爭土地有無民法第425條之1之規定適用為審
            理之範圍，茲上訴人上訴另行提出被上訴人行使物
            上請求權有違「誠信原則」、「權利濫用」情事及
            系爭地上物有民法第876條第1項「法定地上權」規
            定適用等之新攻擊防禦方法之主張，自非就其在第
            一審所提出之上開攻擊或防禦方法為補充提出之情
            形。
          (乙)另民事訴訟法第447條第1項第5款立法理由係以第1
            款至第4款之規定，均屬不可歸責於當事人，致其
            未能於第一審法院提出攻擊防禦方法之情形，為免
            掛一漏萬，始於第5款規定，其他非可歸責於當事
            人之事由，致未能於第一審提出者，應許當事人得
            於第二審法院提出；而同條項第6款立法理由係認
            審判所追求者，為公平正義之實現，如依各個事件
            之具體情事，不准許當事人提出攻擊或防禦方法，
            顯失公平者，應例外准許當事人提出之。茲查，上
            訴人謂其因法律知識淺薄，故無法於第一審提出可
            適用之法律，故於第二審提出補充云云，惟此充其
            量僅係上訴人個人事由，根本並非民事訴訟法第44
            7條第1項第5款所規定之「其他非可歸責於當事人
            之事由」情形。另查，系爭建物乃為農地超限利用
            之「違章建築」，更有一部份竊佔水利用地，影響
            公共安全及利益，故系爭建物均非合法建物，依法
            本既應予以拆除，根本並無保護之必要，故亦無民
            事訴訟法第447條第1項第6款所規定不准許當事人
            提出新攻擊或防禦方法，顯失公平之情形。
      (2)系爭建物並無最高法院48年台上字第1457號判例及民法
        第425條之1規定之適用：
        按土地及其土地上之房屋同屬一人所有，而僅將土地
          或僅將房屋所有權讓與他人，或將土地及房屋同時或
          先後讓與相異之人時，土地受讓人或房屋受讓人與讓
          與人間或房屋受讓人與土地受讓人間，推定在房屋得
          使用期限內，有租賃關係。其期限不受民法第449條
          第1項規定之限制，民法第425條之1定有明文。而參
          諸本條立法意旨：土地及房屋為各別之不動產，各得
          單獨為交易之標的，惟房屋性質上不能與土地分離而
          存在，故土地及其地上之房屋同屬一人所有，而僅將
          土地或僅將房屋所有權讓與他人，或將土地及房屋同
          時或先後讓與相異之人時，實務上見解（最高法院48
          年度台上字第1457號判例、73年5月8日第5次民事庭
          會議決議）認為除有特別約定外，應推斷土地受讓人
          默許房屋受讓人繼續使用土地，但應支付相當代價，
          故其法律關係之性質，當屬租賃，為杜爭議並期明確
          ，爰將其明文化。準此，本法條係將最高法院上開判
          例意旨加以明文化，則此規定之適用，自以土地及建
          物同屬一人所有為其要件，合先敘明。
        經查，系爭建物為戊○○原始建造，而戊○○興建系
          爭建物時，系爭土地所有權人為戊○○之胞姐丁○○
          所有等情，為上訴人於原審及甲○○於另案原審96年
          度訴字第708號事件具狀所自承（參見上開原審96年
          度訴字第708號事件卷第115頁），此外並有彰化縣和
          美地政事務所異動索引影本可稽（亦參見原審96年度
          訴字第708號卷79至90頁），足見系爭土地與系爭建
          物建造時，兩者並不屬同一人所有甚明。
        雖上訴人辯稱：系爭土地當時係由戊○○以其胞姐丁
          ○○名義購買云云，惟被上訴人予以否認，就此自應
          由上訴人負舉證之責任。按依土地法所為之登記，有
          絕對之效力，土地法第43條定有明文，土地法之所以
          為此規定，係為保護因信賴登記取得土地權利之第三
          人而設，將依土地法登記之事項賦予絕對真實之公信
          力，最高法院39年台上字第1109號判例、40年台上字
          第1892號判例可資參照。查本件系爭土地原始即係登
          記於丁○○名下，嗣系爭土地於92年間由抵押權人台
          灣土地銀行股份有限公司（下稱土地銀行）聲請拍賣
          ，而由黃永翰得標取得，嗣系爭土地於93年間又經原
          審以93年度執字第21577號強制執行拍賣，再由被上
          訴人得標取得系爭土地所有權等情，為兩造所不爭執
          ，並有彰化縣和美地政事務所異動索引影本可稽（見
          原審96年度訴字第708號卷第79至90頁）。上訴人雖
          辯系爭土地係由戊○○以其胞姐丁○○名義購買云云
           ，除無法舉證以實其說外，且查被上訴人既係因信
          賴土地法所為之登記而受讓系爭土地之所有權，自應
          認為係善意之第三人而應予以保護。是退言之，縱認
          上訴人上開抗辯為真，姑不論戊○○係將系爭土地「
          信託登記」或「借名登記」在丁○○名下，惟此要僅
          戊○○得請求丁○○返還系爭土地所有權之債權關係
          ，於戊○○未請求返還系爭土地之前，在對外法律關
          係而言，系爭土地之所有權人，仍屬丁○○所有無訛
          。此分別有臺灣高等法院95年上易字第280號裁判、9
          5年再易字第128號裁判、臺灣高等法院高雄分院94年
          上字第211號裁判可資參照。是揆諸前述，本件法律
          事實既與上開民法規定之法定租賃權之要件不符，上
          訴人辯稱本件有上開民法規定及最高法院48年度台上
          字第1457號判例之適用，認其可合法占有使用系爭土
          地之權源云云，自難憑採。
      (3)本件並無適用民法第876條第1項「法定地上權」規定之
        情事：
        查系爭土地於92年間土地銀行抵押權實行拍賣時之所有
        權人固為丁○○，惟斯時系爭未辦保存登記之系爭建物
        之事實上處分權人則為上訴人之夫甲○○，蓋系爭建物
        原始固係由戊○○所興建，惟戊○○因積欠上訴人之夫
        甲○○5,648,000元，故已於90年6月21日將其所有之系
        爭建物連同機器以2,648,000元賣予上訴人之夫甲○○
        ，故系爭土地嗣於92年間由抵押權人土地銀行聲請拍賣
        ，而由黃永翰得標時，系爭土地所有權人固為丁○○，
        惟斯時系爭未辦保存登記之系爭建物之事實上處分權人
        則為上訴人之夫甲○○，不僅系爭土地與系爭地上物非
        屬同一人所有，且系爭土地所有權人丁○○與系爭建物
        所有人即上訴人之夫甲○○，彼此間亦無任何關係，故
        上訴人辯稱系爭土地於實行抵押權拍賣時，系爭土地所
        有權人為丁○○，而系爭建物所有人則為丁○○之胞弟
        戊○○，二人間具有密切之親屬關係，故應認系爭建物
        對系爭土地有民法第876條第1項「法定地上權」規定之
        適用云云，顯係誤導。
      (4)被上訴人否認系爭土地前由黃永翰得標後，丙○○曾同
        意系爭建物繼續占有使用系爭土地，而有使用借貸關係
        ，及被上訴人參與投標黃永翰所有之系爭土地拍賣時，
        有上訴人主張之被上訴人已知悉系爭建物對系爭土地有
        使用借貸關係之情（惟被上訴人堅決否認系爭建物於被
        上訴人拍定取得前對系爭土地有使用借貸關係）：
        按當事人主張有利於己之事實者，應負舉證之責任，
          民事訴訟法第277條定有明文。故上訴人自應就系爭
          建物於被上訴人得標取得前對系爭土地有使用借貸關
          係，及被上訴人於參與投標黃永翰所有之系爭土地拍
          賣時，有上訴人主張之被上訴人已知悉系爭建物對系
          爭土地有使用借貸關係之情，負舉證之責任。
        雖上訴人於其97年11月26日提出之準備書狀之第4頁
          第6行中段謂：「按被上訴人既受施琦樽之託，為達
          施琦樽不法之利益而出名投標，就戊○○興建系爭房
          屋時，對系爭土地有不定期之使用借貸關係，應知之
          甚稔。」... 云云。惟查：被上訴人否認係受施琦樽
          之託而出名投標應買，縱使施琦樽有委託被上訴人出
          名投標應買系爭土地，亦無從遽以此情推論被上訴人
          已知悉系爭地上物對系爭土地有使用借貸關係之情（
          惟被上訴人堅決否認系爭建物於被上訴人得標取得前
          ，對系爭土地有使用借貸關係）。而查上訴人、甲○
          ○夫婦自與施琦樽訂立買賣契約之始，即係以系爭土
          地及地上建物之所有人自居，而與施琦樽簽約，否則
          施琦樽豈會同意向上訴人、甲○○夫婦買受系爭土地
          及地上物？故施琦樽根本不知系爭土地及建物有本件
          複雜之法律關係，且施琦樽與上訴人簽訂之系爭土地
          及建物買賣契約亦無任何上開情事之註記，已難認施
          琦樽已有知悉上訴人上揭主張之情事，則更遑論被上
          訴人已有知悉之情。
        再者，上訴人復於其97年11月26日提出之準備書狀之
          第4頁第8行謂系爭土地拍賣公告亦註明系爭建物佔用
          系爭土地法律關係由拍定人自理，亦可證被上訴人知
          悉系爭建物對系爭土地有不定期之使用借貸關係云云
          。惟查，系爭土地拍賣公告根本並未載明系爭建物有
          何合法占用系爭土地之合法權源法律關係，而上開拍
          賣公告上載明用語文字均係法院製作拍賣公告之制式
          文字用語，故根本無從僅據系爭土地拍賣公告上揭文
          字記載即遽謂被上訴人就系爭地上物對系爭土地是否
          有使用借貸關係乙事（惟被上訴人堅決否認，已如前
          述）已有知悉，上訴人論述，自嫌速斷。
        退萬步言，系爭建物縱認果有借貸關係存在（被上訴
          人仍否認之），然使用借貸為無償契約，原屬貸與人
          與使用人之特定關係，除當事人另有特約外，使用人
          無移轉其權利於第三人之可言。且使用借貸本係無償
          借用性質，不能與租賃相提並論，使用借貸亦未如租
          賃有民法第425條規定。故土地所有權移轉於他人後
          ，除已得該他人即現在之所有人同意繼續使用之特約
          外，土地使用人縱經原所有人無償提供使用或允許借
          用，亦不能以之拘束現在之所有人，而對現在之所有
          人主張有使用該土地之權利；換言之，在借用土地建
          築房屋之情形，該使用借貸契約為債之關係，僅在契
          約當事人相互間有效力，使用人無移轉其權利於第三
          人而使第三人受其拘束，最高法院92年度台上字第95
          7號、93年度台上字第2427號及95年度台上字第2717
          號等判決意旨可資參照。準此，足認戊○○建造系爭
          建物於系爭土地上，縱有使用借貸系爭土地之權利，
          揆諸上開判決意旨，僅於戊○○與丁○○間有拘束效
          力，亦不能以此拘束其他第三人，故上訴人於原審所
          持辯解，殊嫌無據，自不足採。
      (5)末查，上訴人主張拆除系爭地上物有違「誠信原則」及
        「權利濫用」之情事云云。惟查，「誠信原則」及「權
        利濫用」乃為近代民法甚至係全部法律關係領域之最高
        指導原則，其援引適用自當謹慎審酌，其用以限制他人
        合法權利之行使，自應係以保護他人合法利益為前提，
        否則如法律之最高指導原則得用以保護他人非合法之利
        益，豈為得論。茲查，被上訴人如能收回系爭土地，得
        自由使用處分收益，乃為合法權利之行使，是被上訴人
        為本件之請求，自非專以損害他人為主要目的，而為權
        利之正當行使，且權利之社會化，當不至剝奪所有人應
        有之權能，否則私權豈非毫無保障，得任由第三人侵犯
        ，而將無法律秩序。經查，系爭地上物乃為農地超限利
        用之「違章建築」，更有一部份竊佔水利用地，影響公
        共安全及利益，故系爭建物均非合法建物，依法本既應
        予以拆除，根本並無保護之必要。揆諸前述，被上訴人
        所為既係基於法律許可範圍內正當權利行使，而上訴人
        之系爭建物均非合法建物，更有影響公共安全及利益之
        情形，依法本既應予以拆除，根本無援引法律之最高指
        導原則保護之必要，故自難謂本件被上訴人之請求有違
        「誠信原則」及「權利濫用」之情事。
二、上訴人（即被告）方面：
  (一)、上訴之聲明：
    1.原判決關於上訴人敗訴部分廢棄。
    2.上開廢棄部份，被上訴人在第一審之訴駁回。
    3.第一、二審訴訟費用由被上訴人負擔。
  (二)、陳述：
    1.系爭建物係戊○○建造，由甲○○於90年6月21日向戊○
      ○購買，系爭土地則設定第三順位抵押權，後原審於92年
      間強制執行事件中，由丙○○得標取得；甲○○再於93年
      3月26日以3,300,000元，向丙○○購買，但未過戶，丙○
      ○再將系爭土地設定5,000,000元與上訴人，嗣於93年11
      月間出售上開5,000,000元抵押債權及系爭建物予施琦樽
      ，上訴人與施琦樽雙方又於96年4月17日（原判決誤載為9
      7年8月24日）解約，94年9月15日（原判決誤載為97年10
      月15日由原審93年度執字第21577號強制執行事件拍賣系
      爭土地及和美鎮○○路251號建物，由被上訴人得標。故
      上訴人依民法第425條之1之規定有使用權等語置辯。
    2.原審判令上訴人將系爭建物拆除，並將系爭土地返還被上
      訴人，而為上訴人敗訴之判決，即有未洽。上訴聲明如上
      所示。
    3.於本院補充辯稱：
      (1)被上訴人行使物上請求權有違誠信原則：
        最高法院96年度台上字第1526號判決意旨：「民法第
          184條規定，權利之行使，不得違反公共利益或以損
          害他人為主要目的。行使權利，履行義務，應依誠實
          及信用方法。…. 是土地所有人於與他人訂立建屋之
          不定期使用借貸特約後，縱將土地讓與第三人，依上
          揭誠信原則之規定，並參照本院48年台上字第1065號
          判例，及司法院釋字第349號解釋之意旨，該受讓土
          地之第三人若知悉已有使用借貸特約存在，其行使該
          土地所有權之物上請求權，即有違誠信原則而不得為
          之」。
        系爭建物為戊○○原始興建，其所占用之系爭土地為
          戊○○所買，而以丁○○名義登記，丁○○同意房屋
          使用土地，經戊○○、丁○○在鈞院供證明確（見本
          院卷97年12月19日審理筆錄）。證人丙○○在鈞院亦
          供證「在我標得土地後，到我私下賣給甲○○之前，
          我有同意他使用系爭土地。我有口頭同意讓甲○○免
          費使用系爭土地。」（見本院卷97年12月19日審理筆
          錄）。故系爭建物占用系爭土地有使用借貸之關係，
          甚為明確。
        甲○○於93年3月26日向丙○○買受系爭土地，但未
          辦理所有權移轉登記，而由丙○○設定抵押與上訴人
          。甲○○將系爭房屋之事實處分權於93年3月26日讓
          與上訴人後，上訴人將系爭土地及建物賣與施琦樽，
          於契約約明由施琦樽向原審依拍賣取得所有權之買賣
          方式。施琦樽知悉系爭建物占用系爭土地之關係。依
          約施琦樽應參加拍賣之投標，以便標得系爭土地而辦
          理所有權移轉登記。詎施琦樽因故反悔，欲阻攔付款
          條件成就，竟通知被上訴人出名投標，此為經原審96
          年度訴字第335號解除契約事件確定判決所認定之事
          實（見本院卷29頁之上訴人準備書狀之說明及證物）
          。施琦樽於鈞院95年上字第233號返還買賣價金事件
          審理時，亦供承其告訴被上訴人買賣系爭房地之經過
          ，及告訴被上訴人去投標（見本院卷103頁之上訴人
          98年2月6日準備書二狀之主張及證物）。況拍賣公告
          亦註明系爭地上建物占用系爭土地之法律關係由拍定
          人自理。故被上訴人知悉系爭房屋占用系爭土地有使
          用借貸之關係，否則被上訴人不知何關係，又不點交
          ，何會高價標買？依上揭判決意旨，被上訴人應受使
          用借貸關係之拘束，其主張使用借貸之效力不及伊，
          而行使物上請求權，即有違誠信原則，被上訴人之請
          求拆屋還地應予駁回。
      (2)被上訴人之行使權利係權利濫用：
        最高法院71年台上字第737號判例要旨：「查權利之
          行使，是否以損害他人為主要目的，應就權利人因權
          利行使所能取得之利益，與他人及國家社會因其權利
          行使所受之損失，比較衡量以定之。倘其權利之行使
          ，自己所得利益極少而他人及國家社會所受之損失甚
          大者，非不得視為以損害他人為主要目的，此乃權利
          社會化之基本內涵所必然之解釋」。
        查本件建物之面積共1105平方公尺（334.26坪），面
          積廣大，其中占用系爭土地部分為668平方公尺（202
          .07坪）。系爭建物為鐵皮屋，建造費昂貴，拆除202
          .07坪約損失建造費800多萬元。又因系爭建物占用系
          爭地及鄰地，拆除系爭土地上之部分建物，將變成半
          邊屋（尚有437平方公尺、132.1坪），又須花費300
          多萬元整修費，故系爭建物被拆除，上訴人損失1000
          多萬元。況系爭土地為農地，若系爭房屋拆除後，不
          能再建如此寬廣之建物，亦係重大之損失。從而，將
          系爭建物拆除，被上訴人所得利益極少，而上訴人及
          國家社會所受之損失甚大，依判例意旨，係權利之濫
          用。
      (3)系爭建物對系爭土地有地上權之存在，並非無權占有：
        最高法院97年台上字第1273號判決意旨：「按土地及
          其土地上之建築物，同屬於一人所有，而僅以土地或
          建築物為抵押者，於抵押物拍賣時，視為已有地上權
          之設定，其立法目的乃基於保護房屋使用權之考量，
          使房屋所有權與土地利用權結成一體，促進房屋所有
          權之安定性，俾調和土地與房屋之利用關係，以避免
          危害社會經濟，並維護公平。因此，在判斷法定地上
          權是否成立，應以社會經濟之公益及抵押權當事人合
          理利益之維護，為重要之基礎。又民法第876條第1項
          之法定抵押權，雖須以該建築物於土地設定抵押權時
          業已存在為要件，惟若在抵押權設定當時，土地及其
          地上之建築物非屬同一人所有，但在抵押權實行時，
          該建物與抵押之土地已歸相同之人所有，或雖非完全
          相同，但建物所有人與土地其他所有人間均具有密切
          之親屬關係者，為貫徹立法目的，似宜解為仍有該條
          之適用」。
        系爭土地原為戊○○所買，而以丁○○名義登記，經
          該二人在鈞院供證屬實。雖以丁○○名義設定抵押權
          ，但於拍賣時，實際上係賣戊○○自己之土地，縱認
          土地非戊○○所有，然戊○○與丁○○為姊弟，具有
          密切之親屬關係，依最高法院97年台上字第1273號判
          決意旨，有民法第876條規定視為已有地上權之設定
          。
      (4)被上訴人默許上訴人繼續使用土地：
        最高法院86年度台上字第3181號判決要旨：「本件情
          形固與本院48年台上字第1457號判例所指實際案例不
          盡相同，惟該判例意旨謂：土地與房屋為各別之不動
          產，各得單獨為交易之標的，且房屋性質上不能與土
          地使用權分離而存在，亦即使用房屋必須使用該房屋
          之地基，故土地及房屋同屬一人，而將土地及房屋分
          開同時或先後出賣，其間雖無地上權設定，然除有特
          別情事，可解釋為當事人之真意限於賣屋而無基地之
          使用外，均應推斷土地承買人默許房屋承買人繼續使
          用土地等語，旨在說明土地承買人於買受土地時，如
          已知地上有房屋之存在，而無特別情事可解釋為當事
          人之真意無基地之使用外，應推斷土地承買人默許房
          屋所有人繼續使用土地。系爭土地於出售與張丙嵩時
          ，倘地上已有系爭房屋之存在，為張丙嵩所知悉，且
          未約定或有何特別情事可認為當事人之真意無基地之
          使用外，能否謂張丙嵩無默許房屋所有人繼續使用土
          地之意，自非無斟酌之餘地」。
        最高法院91年度台上字第1919號判決要旨：「本院48
          年台上字第1457號判例謂：土地與房屋為各別之不動
          產，各得單獨為交易之標的，且房屋性質上不能與土
          地使用權分離而存在，亦即使用房屋必須使用該房屋
          之地基，故土地及房屋同屬於一人，而將土地及房屋
          分開、同時或先後出賣，其間雖無地上權設定，然除
          有特別情事，可解釋為當事人之真意，限於賣屋而無
          基地之使用外，均應推斷土地承買人默許房屋承買人
          繼續使用土地。尋繹其規範之本旨，乃側重於房屋所
          有權與基地利用權一體化之體現，並基於房屋既得使
          用權保護原則之考量，進一步肯認基地使用權不因基
          地物權之嗣後變動而受影響，藉以調和土地與建物之
          利用關係，庶符社會正義之要求。是房屋所有人對土
          地所有人原已取得基地利用權，嗣將土地或房屋出賣
          因致房地異主時，雖與上開判例所稱之『土地及房屋
          同屬一人』情形未盡相同，但就該判例規範之目的及
          債權物權化之趨勢而言，得否依『相類事實，應為相
          同處理』之法理而為類推適用，自值深究」。
        被上訴人買受系爭地時，土地為丙○○名義，但實際
          上已由上訴人向丙○○買得，縱土地與房屋非屬上訴
          人同一人，然依最高法院86年度台上字第3181號、91
          年度台上字第1919號判決意旨，仍有最高法院48年台
          上字第1457號判例之適用，應推斷土地承買人（被上
          訴人）默許房屋承買人（上訴人）繼續使用土地。
      (5)最高法院21年上字第840號判例要旨：「當事人在第二
        審提出新證據，本為法之所許，自不得以第二審判決所
        採用者，係在第二審提出之新證據，即指為違法」。民
        事訴訟法第447條第1項第3款：對於在第一審已提出之
        攻擊或防禦方法為補充者；第5款：其他非可歸責於當
        事人之事由，致未能於第一審提出者；第6款：如不許
        其提出顯失公平者；得提出新攻擊防禦方法。上訴人因
        法律知識淺薄，無法於第一審提出可適用之法律，故於
        第二審提出補充，且如不許提出顯失公平，故被上訴人
        主張上訴人不得在二審提出新理由，殊非可採。
三、兩造所不爭執之事實：
  (一)、系爭土地及坐落其上門牌號碼彰化縣和美鎮○○路251號
      建物（即879號建物，不含未保存登記之系爭建物）經原
      審93年度執字第21577號拍賣抵押物強制執行事件於94年9
      月15日下午3時第一次拍賣，由被上訴人己○○分別以2,5
      00,000元、2,411,700元，即總價4,911,700元得標，並於
      94年9月21日核發不動產權利移轉證書，業由被上訴人向
      該管地政機關，於94年10月28日辦理所有權登記完竣。（
      見原審卷59、62、63頁之土地謄本，並經本院依職權調取
      原審93年度執字第21577號拍賣抵押物強制執行事件卷核
      閱無訛）。
  (二)、系爭土地上如卷附之彰化縣和美地政事務所複丈日期民國
      96年9月6日土地複丈成果圖（見本院依職權調取之另案原
      審96年度訴字第708號拆屋還地事件卷）、面積如原審判
      決書附表所示之鐵皮造及鋼筋造之鐵皮屋數棟，為未辦理
      所有權保存登記之違章建物，原由戊○○建造，再由甲○
      ○於90年6月21日向戊○○買受取得（見原審卷56、57頁
      之廠房及機器買賣合約）。其中坐落地號1263之1、建物
      編號3之面積為31平方公尺與判決主文所載86平方公尺不
      符，應予更正。
  (三)、系爭建物之事實上管領支配人係上訴人（93年3月底由上
      訴人之配偶甲○○將系爭建物之事實上管領處分權讓與上
      訴人）。
四、兩造所爭執之事實：
  (一)、上訴人是否得於本院提出被上訴人行使物上請求權有違誠
      信原則、權利濫用情事及系爭建物有民法第876條第1項法
      定地上權規定適用等之新攻擊防禦方法之主張？
  (二)、系爭建物是否有最高法院48年台上字第1457號判例及民法
      第425條之1規定之適用？
  (三)、如上訴人於本院可再提出前開第1項所示之新攻擊防禦方
      法之主張，系爭建物是否有民法第876條第1項法定地上權
      規定之適用？
  (四)、系爭建物對被上訴人所有之系爭土地是否有使用借貸關係
      ？
  (五)、如上訴人於本院可再提出前開第1項所示之新攻擊防禦方
      法之主張，本件被上訴人行使物上請求權是否有違民法誠
      信原則、權利濫用之情事？
五、本院判斷：
  (一)、上訴人是否得於本院提出被上訴人行使物上請求權有違誠
      信原則、權利濫用情事及系爭建物有民法第876條第1項法
      定地上權規定適用等之新攻擊防禦方法之主張？
    1.按在第二審訴訟程序，當事人不得提出新攻擊或防禦方法
      。但有下列情形之一者，不在此限：一因第一審法院違背
      法令致未能提出者。二事實發生於第一審法院言詞辯論終
      結後者。三對於在第一審已提出之攻擊或防禦方法為補充
      者。四事實於法院已顯著或為其職務上所已知或應依職權
      調查證據者。五其他非可歸責於當事人之事由，致未能於
      第一審提出者。六如不許其提出顯失公平者。民事訴訟法
      第447條第1項定有明文。參諸該條文立法意旨可知，因第
      二審訴訟程序採行修正之續審制，但仍無法避免及改正當
      事人輕忽第一審程序，遲至第二審程序始提出新攻擊防禦
      方法之情形，不但耗費司法資源，且造成對造當事人時間
      、勞力及費用之浪費，亦無法建構完善之金字塔型訴訟制
      度。為改正上述之缺點，合理分配司法資源，乃修正本條
      第一項規定，原則上禁止當事人於第二審提出新攻擊防禦
      方法。惟若一律不准當事人提出新攻擊或防禦方法，對於
      當事人權益之保護欠週，僅於但書規定例外得提出新攻擊
      防禦方法之情形。是該當民事訴訟法第447條第1項但書所
      列6款情形時，當事人始得於第二審程序中提出新攻擊或
      防禦方法。又92年2月7日修正第447條之立法理由：(二)(3)
      當事人以在第一審已經主張之爭點，即其攻擊或防禦方法
      （包含事實、法律及證據上之爭點），因第一審法院就該
      事實、法律及證據上評價錯誤為理由，提起上訴，其上訴
      理由，仍在第一審審理之範圍內，應允許當事人就該上訴
      理由，再行提出補強之攻擊或防禦方法，或就之提出其他
      抗辯事由，以推翻第一審法院就該事實上、法律上及證據
      上之評價。爰為第3款規定；(6)審判所追求者，為公平正
      義之實現，如依各個事件之具體情事，不准許當事人提出
      新攻擊或防禦方法，顯失公平者，應例外准許當事人提出
      之，否則法院之裁判殆失其意義。爰為第6款規定。
    2.查上訴人雖於本院始提出系爭建物有民法第876條第1項法
      定地上權規定適用之主張，然其所述與於原審之抗辯其對
      系爭建物有使用權，對系爭土地有權占有使用有關，原因
      基礎事實相同，無礙於程序之終結及當事人權益之保障，
      應係對於在原審已提出之爭點為補強，且若不允許上訴人
      提出此等新主張，嚴重影響上訴人之權益，有顯失公平之
      情事，準此，足認上訴人於本院上開之主張，不在民事訴
      訟法第447條禁止當事人於第二審提出新攻擊防禦方法之
      列。
    3.復查上訴人於本院始提出被上訴人行使物上請求權有違誠
      信原則、權利濫用情事之主張，核屬上訴後新防禦方法之
      提出，然因上訴人已釋明於原審未委任律師為訴訟代理人
      ，且其本身知識淺薄不諳法律，無法知悉應主張上開新防
      禦方法等語，本院審酌若不許上訴人於本院追復提出，確
      有顯失公平之情，準此，自應准許上訴人追復提出。被上
      訴人主張上訴人不得提出上述新攻擊防禦方法，核無可採
      。
  (二)、系爭建物是否有最高法院48年台上字第1457號判例及民法
      第425條之1規定之適用？
    1.按「土地及其土地上之房屋同屬一人所有，而僅將土地或
      僅將房屋所有權讓與他人，或將土地及房屋同時或先後讓
      與相異之人時，土地受讓人或房屋受讓人與讓與人間或房
      屋受讓人與土地受讓人間，推定在房屋得使用期限內，有
      租賃關係。民法第425條之1第1項定有明文。又按土地與
      房屋為各別之不動產，各得單獨為交易之標的，房屋在性
      質上不能與土地使用權分離而存在，亦即使用房屋必須使
      用該房屋之地基，基於保護房屋使用權之考量，使房屋所
      有權與土地利用權結成一體，促進房屋所有權之安定性，
      使基地使用權不因基地物權之嗣後變動而受影響，俾資調
      和土地與房屋之利用關係，以避免危害社會經濟，並維公
      平。故於土地及房屋同屬一人，而將土地及房屋同時或先
      後分開出賣之情形，其間雖無地上權設定，除有特別情事
      ，可解釋為當事人之真意，限於賣屋而無基地之使用外，
      均應推斷土地承買人默許房屋承買人繼續使用土地，此種
      房屋所有人與土地所有人間之使用土地法律關係之性質，
      當屬租賃」（參照最高法院48年台上字第1457號判例、93
      年度台上字第2427號判決意旨）。查被上訴人主張系爭建
      物為戊○○原始建造，同時，系爭土地所有權人為戊○○
      之姐丁○○所有等語，此有上訴人之原審訴訟代理人兼原
      審同案被告甲○○陳稱：「建物是戊○○所建，土地是他
      用其姐姐丁○○名義買的，所以不是同一人所有。」等語
      （見原審卷47頁），且甲○○於另案原審96年度訴字第70
      8號事件亦有具狀自承之情（參見上開事件卷115頁），參
      諸彰化縣和美地政事務所異動索引影本，88年8月26日至9
      2年12月3日系爭三筆土地所有權人明確記載為丁○○（見
      96年度訴字第708號卷79至90頁），足見系爭土地與系爭
      地上物建造時，兩者並不屬同一人所有甚明。
    2.迭按所謂借名登記契約，係在目的無違強制、禁止規定或
      悖於公序良俗，且原因正當之前提下，當事人約定一方所
      有應經登記之財產，以他方為登記名義人，惟自己仍保留
      管理、使用處分之權之契約。其性質與委任契約類同，非
      必為有償契約，並應類推適用委任關係終止、消滅之規定
      （參照最高法院97年度台上字第2445號判決意旨）。另土
      地法第43條規定：「依本法所為之登記，有絕對效力。」
      ，係為保護第三人起見，將登記事項賦予絕對真實之公信
      力，並非於保護交易安全之必要限度以外，剝奪真正權利
      人之權利（最高法院96年度台上字第2871號號判決意旨參
      照）。查上訴人抗辯：系爭土地當時係由戊○○以其胞姐
      丁○○名義購買，房屋跟土地事實上同屬一人，即戊○○
      所有云云，參之戊○○於本院準備程序時陳稱：「土地是
      我買的，但是名義上是丁○○的。」云云（見本院卷86頁
      ），復參之丁○○於本院準備程序時到庭證稱：「我有提
      供我的名義給我弟弟購買系爭三筆土地，因為我有自耕農
      資格，同時我有同意我弟弟在三筆土地上蓋房子。」云云
      （見本院卷第86頁），是縱令上訴人之抗辯屬實，在戊○
      ○未合法終止借名登記契約，請求丁○○返還系爭土地之
      前，且依善意推定之原則，應認被上訴人係信賴地政機關
      之登記，自受土地法第43條規定之保護等情事之前提下，
      足認系爭土地之所有權人，仍屬丁○○所有無訛。參稽上
      情，系爭土地與系爭地上物建造時，既不屬同一人所有，
      因之並無民法第425條之1適用，亦無最高法院48年台上字
      第1457號判例之適用。上訴人辯稱：被上訴人買受系爭地
      時，土地為丙○○名義，但實際上已由上訴人向丙○○買
      得，縱土地與房屋非屬上訴人同一人，然依最高法院86年
      度台上字第3181號、91年度台上字第1919號判決意旨，仍
      有最高法院48年台上字第1457號判例及民法第425條之1規
      定之適用，應推斷土地承買人（被上訴人）默許房屋承買
      人（上訴人）繼續使用土地云云，委無可採。
  (三)、如上訴人於本院可再提出前開第1項所示之新攻擊防禦方
      法之主張，系爭建物是否有民法第876條第1項法定地上權
      規定之適用？
    1.按修正前民法第757條明定，物權，除本法或其他法律有
      規定外，不得創設。準此，依同法第876條第1項規定設定
      抵押權時，土地及其土地上之建築物，同屬於一人所有，
      而僅以土地或僅以建築物為抵押者，於抵押物拍賣時，視
      為已有地上權之設定。可知基於物權法定主義精神，法定
      地上權必須合於法律之特別規定，始能成立。亦即須於設
      定抵押權時，土地及其土地上之建築物，同屬於一人所有
      ，而僅以土地或僅以建築物為抵押者，於抵押物拍賣時為
      其成立法定地上權要件。倘於設定抵押權時之土地及建物
      非屬同一人，或土地及建物分別為數人所有或各有多數不
      相同之共有人，而於拍賣異其所有人之情形時，如仍認有
      法定地上權存在，即逾該條項規定之範圍，其因而造成拍
      定人之不利益，顯難謂為公允，應無以相類事實為相同處
      理之法理，而適用民法第876條第1項規定之餘地（參照最
      高法院98年度台上字第478號判決意旨）。
    2.查系爭土地於92年間土地銀行抵押權實行拍賣時之所有權
      人固為丁○○，惟斯時系爭未辦保存登記之系爭建物之事
      實上處分權人則為上訴人之夫甲○○，蓋系爭建物原始固
      係由戊○○所興建，惟戊○○因積欠上訴人之夫甲○○5,
      648,000元，故已於90年6月21日將其所有之系爭建物連同
      機器以2,648,000元賣予上訴人之夫甲○○（見原審卷56
      、57頁之廠房及機器買賣合約），故系爭土地嗣於92年間
      由抵押權人土地銀行聲請拍賣，而由黃永翰得標時，系爭
      土地所有權人固為丁○○，惟斯時系爭未辦保存登記之系
      爭建物之事實上處分權人則為上訴人之夫甲○○，不僅系
      爭土地與系爭地上物非屬同一人所有，且系爭土地所有權
      人丁○○與系爭建物所有人即上訴人之夫甲○○，彼此間
      亦無任何關係，故上訴人辯稱系爭土地於實行抵押權拍賣
      時，系爭土地所有權人為丁○○，而系爭建物所有人則為
      丁○○之胞弟戊○○，二人間具有密切之親屬關係，故依
      最高法院97年度台上字第1273號判決意旨，應認系爭建物
      對系爭土地有民法第876條第1項「法定地上權」規定之適
      用云云，惟徵諸上揭說明，顯與物權法定主義精神有悖，
      所辯亦無可採。
  (四)、系爭建物對被上訴人所有之系爭土地是否有使用借貸關係
      ？
    1.上訴人辯稱：「系爭土地前由黃永翰得標後，丙○○曾同
      意系爭建物繼續占有使用系爭土地，而有使用借貸關係；
      及被上訴人參與投標黃永翰所有之系爭土地拍賣時，被上
      訴人已知悉系爭建物對系爭土地有使用借貸關係之情，依
      最高法院96年度台上字第1526號判決意旨，被上訴人依民
      法第767條行使物上請求權，有違誠信原則，而不得為之
      ，即系爭建物對被上訴人所有之系爭土地有使用借貸關係
      」云云。惟此為被上訴人堅決否認系爭建物於被上訴人拍
      定取得前對系爭土地有使用借貸關係。經查；
      (1)按當事人主張有利於己之事實者，應負舉證之責任，民
        事訴訟法第277條定有明文。故上訴人自應就系爭建物
        於被上訴人得標取得前對系爭土地有使用借貸關係，及
        被上訴人於參與投標黃永翰所有之系爭土地拍賣時，有
        上訴人主張之被上訴人已知悉系爭建物對系爭土地有使
        用借貸關係之情，負舉證之責任。
      (2)上訴人於其97年11月26日提出之準備書狀之第4頁第6行
        中段謂：「按被上訴人既受施琦樽之託，為達施琦樽不
        法之利益而出名投標，就戊○○興建系爭房屋時，對系
        爭土地有不定期之使用借貸關係，應知之甚稔。」云云
        。查施琦樽與上訴人乙○○在本院95年度上字第233號
        返還買賣價金事件中，施琦樽之訴訟代理人雖陳稱：「
        （法官問：為何施琦樽不參與拍賣？）答：當時施琦樽
        想說乙○○告訴施琦樽沒有人去買的時候，施琦樽可以
        抵押權人身分去承買。施琦樽就把這個訊息告訴施琦樽
        姑姑己○○去應買」云云（見本院依職權調閱之上開本
        院卷30頁反面），惟查：被上訴人堅詞否認係受施琦樽
        之託而出名投標應買，上訴人亦未舉證證明被上訴人係
        受施琦樽之託而出名投標應買之事實；縱施琦樽有委託
        被上訴人出名投標應買系爭土地，亦無從遽以此情推論
        被上訴人已知悉系爭地上物對系爭土地有使用借貸關係
        之情。且查上訴人、甲○○夫婦自與施琦樽訂立買賣契
        約之始，即係以系爭土地及地上建物之所有人自居，而
        與施琦樽簽約，否則施琦樽豈會同意向上訴人、甲○○
        夫婦買受系爭土地及地上物？尚難認施琦樽知系爭土地
        及建物間有本件之借貸法律關係，況施琦樽與上訴人簽
        訂之系爭土地及建物買賣契約亦無任何上開情事之註記
        ，已難認施琦樽已有知悉上訴人上揭主張之情事，則更
        遑論被上訴人已有知悉之情。
      (3)再者，上訴人又辯稱：「系爭土地拍賣公告亦註明系爭
        建物占用系爭土地法律關係由拍定人自理等語，亦可證
        被上訴人知悉系爭建物對系爭土地有不定期之使用借貸
        關係」云云。惟查，系爭土地拍賣公告並未載明系爭建
        物有何合法占用系爭土地之合法權源法律關係，尚無從
        僅據系爭土地拍賣公告上揭文字記載即遽謂被上訴人就
        系爭地上物對系爭土地是否有使用借貸關係乙事已有知
        悉。
      (4)退言之，系爭建物縱認果有借貸關係存在，然使用借貸
        為無償契約，原屬貸與人與使用人之特定關係，除當事
        人另有特約外，使用人無移轉其權利於第三人之可言。
        且使用借貸本係無償借用性質，不能與租賃相提並論，
        使用借貸亦未如租賃有民法第425條規定。故土地所有
        權移轉於他人後，除已得該他人即現在之所有人同意繼
        續使用之特約外，土地使用人縱經原所有人無償提供使
        用或允許借用，亦不能以之拘束現在之所有人，而對現
        在之所有人主張有使用該土地之權利；換言之，在借用
        土地建築房屋之情形，該使用借貸契約為債之關係，僅
        在契約當事人相互間有效力，使用人無移轉其權利於第
        三人而使第三人受其拘束，最高法院92年度台上字第95
        7號、93年度台上字第2427號及95年度台上字第2717號
        等判決意旨可資參照。觀之卷附原審同案被告甲○○所
        提出其於90年6月21日與丁○○、戊○○之廠房及機器
        買賣合約書（見原審卷57頁）內容，雖載明丁○○、戊
        ○○將系爭地上物出售予甲○○取得，抵償積欠甲○○
        之債務2,648,000元（原債務5,648,000元，剩餘債務3,
        000,000元），並同意丁○○、戊○○無償繼續使用系
        爭地上物至債務處理完畢或法院拍賣其房屋或土地時止
        ，但未特別約定戊○○使用借貸丁○○系爭土地之約定
        ，亦移轉予上訴人甲○○。是以戊○○建造系爭地上物
        於系爭土地上，縱有使用借貸系爭土地之權利，揆諸上
        開判決意旨，僅於戊○○與丁○○間有效力，亦不能以
        此拘束第三人即被上訴人；又證人丙○○在本院雖供證
        「在我標得土地後，到我私下賣給甲○○之前，我有同
        意他使用系爭土地。我有口頭同意讓甲○○免費使用系
        爭土地。」云云（見本院卷87頁），惟如上述說明，此
        亦僅丙○○與甲○○間有效，並不能拘束第三人即被上
        訴人。從而，堪認上訴人此部分主張，亦屬無據，難為
        可採。
  (五)、如上訴人於本院可再提出前開第1項所示之新攻擊防禦方
      法之主張，本件被上訴人行使物上請求權是否有違民法誠
      信原則、權利濫用之情事？
    1.按「權利人在相當期間內不行使權利，並因其行為造成特
      殊情況，足以引起義務人之正當信任，以為權利人已不欲
      行使其權利，而權利人再為行使時，應認為有違誠信原則
      。此項原則學理上稱為『權利失效』原則，乃基於誠信原
      則發展而出的一項法律倫理原則。旨在就個案中斟酌權利
      之性質，法律行為之種類，當事人間之關係，社會經濟情
      況及其他一切因素，加以判斷，以尋求事件之公平及個案
      之正義」（參照最高法院97年度台上字第745號判決意旨
      ）。次按「權利之行使，不得違反公共利益或以損害他人
      為主要目的，固為民法第148條第1項所明定。若當事人行
      使權利，雖足使他人喪失利益，但茍非以損害他人為主要
      目的，即不在該條所定範圍之內。又權利之行使，是否以
      損害他人為主要目的，應就權利人因權利行使所能取得之
      利益，與他人及國家社會因其權利行使所受之損失，比較
      衡量以定之。倘其權利之行使，自己所得利益極少而他人
      及國家社會所受之損失甚大者，非不得視為以損害他人為
      主要目的，此乃權利社會化之基本內涵所必然之解釋」（
      參照最高法院45年台上字第105號、71年台上字第737號判
      例）。是當事人行使權利縱足使他人及國家社會受有相當
      之損失，然衡之其自己所得之利益，該他人等之損失仍屬
      較輕微者，則其行使權利即不得以「損害他人為主要目的
      」視之，自無適用前開法條規定之餘地。
    2.上訴人雖主張：「被上訴人行使物上請求權有違誠信原則
      ，又系爭建物為鐵皮屋，建造費昂貴，拆除約損失建造費
      800多萬元，且因建物占用系爭地及鄰地，拆除系爭地上
      之部份建物，將變成半邊屋，又須花費300多萬元整修費
      ，故系爭建物被拆除，上訴人損失1000多萬元。況系爭土
      地為農地，若系爭房屋拆除後，不能再建如此寬廣之房屋
      ，亦係重大之損失。從而將房屋拆除，被上訴人所得利益
      極少而上訴人及國家社會所受之損失甚大，乃係權利之濫
      用」云云。惟查系爭土地及其上鋼筋混凝土造三層樓房農
      舍（門牌號碼彰化縣和美鎮○○路251號建物），原審93
      年度執字第21577號拍賣抵押物強制執行事件中，被上訴
      人於94年9月15日分別以2,500,000元、2,411,700元，即
      總價4,911,700元投標，如數拍定，有上開卷附投標書、
      不動產拍賣筆錄、不動產權利移轉證書足佐，是本件被上
      訴人請求上訴人拆屋還地，目的在回復其所有物，乃屬權
      利之正當行使，亦非相當期間內不行使權利，自不生違背
      誠信原則之問題。復觀諸廠房及機器買賣合約書（見原審
      卷57頁）第二條載明丁○○、戊○○將系爭地上物（廠房
      ）及其內機器，以2,648,000元出售予甲○○取得等語，
      並非如上訴人所稱建造費有800多萬元，再參諸系爭地上
      物部分占用鄰地（屬彰化農田水利會所有同段1262之1、1
      263號等水利地），為上訴人所自承，且本屬違章建築，
      有隨時被拆除之可能，縱令拆除，亦無違反公共利益，更
      非以損害上訴人為主要目的，且無因其行使權利之結果，
      自己利得極少，上訴人及國家社會所受之損失甚大，即損
      人不利己之情形。準此以觀，被上訴人請求上訴人拆屋還
      地，並非濫用權利，上訴人前揭所辯，亦無可取。
  (六)、綜上所述，上訴人既取得之系爭地上物之事實上管領處分
      權，但無權占用上被訴人所有之系爭土地，自屬侵害被上
      訴人之所有權。被上訴人依民法第767條之規定，請求上
      訴人拆除系爭建物，並將占用系爭土地部分返還被上訴人
      ，於法有據，應予准許。原審判令上訴人應拆除系爭建物
      ，並將占用系爭土地部分返還被上訴人，而為被上訴人敗
      訴之判決，經核並無違誤（至於被上訴人請求原審同案被
      告甲○○拆屋還地敗訴部分，被上訴人未聲明不服，已告
      確定，此部分非本院審酌範圍）。上訴意旨仍執前詞指摘
      原判決不當，聲明求予廢棄改判，為無理由，應予駁回。
      又系爭建物其中占用坐落系爭地號1263之1土地上之建物
      編號3之面積應為31平方公尺，惟原判決主文第一項誤載
      為86平方公尺，顯屬誤寫，爰依民事訴訟法第232條規定
      ，於主文第二項併為更正之諭知。
六、又本件事證已臻明確，兩造其餘主張或攻擊防禦方法並其他
    證據資料，對本件判決結果並無影響，毋庸審酌之，附此
    明。
七、據上論結，本件上訴為無理由，依民事訴訟法第449條第1項
    、第78條，判決如主文。
中    華    民    國    98    年    4     月    15    日
                  民事第一庭    審判長法  官  吳火川
                                      法  官  饒鴻鵬
                                      法  官  胡景彬
以上正本係照原本作成。
不得上訴。
                                      書記官  劉建智
中    華    民    國    98    年    4     月    15    日
                                                      Ｖ


司法院資訊處製作；財團法人民間司法改革基金會備份。
